---
title: "lab3-cp2"
date: "27 de junho de 2017"
output: 
  html_document: 
    fig_width: 10
---

##Segredos escondidos nos departamentos da UFCG
Nesta análise iremos brincar um um pouco com dados sobre as unidades acadêmicas da Universidade Federal de Campina Grande. Mais especificamente, utilizaremos os seguintes dados:

*UORG*: Unidade acadêmica em questão.<br>
*Outro*: Representa a quantidade de funcionários da unidade acadêmica que não são professores.<br>
*idade_75perc*: 75 percentil do tempo de serviço público dos servidores.<br>
*prof20*: Representa a quantidade professores da unidade acadêmica em jornada de 20 horas.<br>
*prof40*: Representa a quantidade professores da unidade acadêmica em jornada de 40 horas ou em dedicação exclusiva.<br>


```{r, message=FALSE, warning=FALSE}

library('tidyverse')
library('plotly')
library('ggplot2')
library('broom')
library('GGally')

dados = read_csv(file = "dados.csv") 

dados_filtrados <- dados %>% 
  
  mutate(prof20 = `Professor 20h`,
         prof40 = `Professor 40h ou DE`,
         UORG = UORG_LOTACAO
         ) %>%
  select(-`Professor 20h`, 
         -`Professor 40h ou DE`, 
         -idade_25perc,
         -idade_mediana,
         -UORG_LOTACAO) %>%
  filter(complete.cases(dados))

```
Para ter uma noção melhor das relações entre as variáveis, utilizaremos um *descritivo express* que irá deixar claro se houver alguma correlação óbvia nos dados.

```{r, warning=FALSE}
dados_filtrados %>% 
    select(-UORG) %>% 
    ggpairs(size = .5, 
            lower = list(continuous = wrap("points", size = .5, alpha = 0.3)))
```

Observando o *descritivo express* percebemos de cara que existe uma correlação média-forte entre as variáveis *Outro* e *idade_75perc* com valor de 0,606. Isso nos leva a entender que quantos mais funcionários não-professores, maior será o tempo de serviço público dos servidores (em geral) nessa unidade acadêmica. Será que isso é verdade? Vamos agrupar os dados e observar se vemos algum padrão.

<br>
Para embasar um pouco mais o agrupamento utilizei a estratégia de comparar:

1 - A distância entre o centro dos clusters e o centro dos dados.

2 - A distância entre cada ponto e o centro dos dados.

Com base na proporção dessas duas medidas é possível determinar um bom valor para o número de grupos, uma vez que quando a proporção entre as duas medidas para de aumentar não vale mais a pena aumentar o número de grupos.

```{r, message=TRUE, warning=FALSE}
how_many_groups = tibble(groups = 1:15) %>% 
    group_by(groups) %>% 
    do(
        kmeans(dados_filtrados %>% select(idade_75perc), 
               centers = .$groups, 
               nstart = 20) %>% glance()
    )

how_many_groups %>% 
    ggplot(aes(x = groups, y = betweenss / totss)) + 
    geom_line() + 
    geom_point()

```

Com base no gráfico acima decidi que __5 grupos__ seria uma boa quantidade para essa análise. E com a quantidade de grupos em mãos já é possível rodar o algoritmo _kmeans_ e perceber o que os dados podem nos mostrar. Nessa análise resolvi utilizar apenas uma dimensão, o 75 percentil do tempo de serviço público dos servidores.

```{r}

dados_filtrados_km <- dados_filtrados %>% select(idade_75perc) %>% kmeans(centers = 5, nstart = 20)

dados_filtrados_agrupado = dados_filtrados_km %>% augment(dados_filtrados)

```

<h3>Interpretando os grupos econtrados</h3>
Utilizando um gráfico de coordenadas paralelas fica ainda mais clara a nossa hipótese sobre a relação entre o número de servidores não-professores e a idade dos funcionários em geral, principalmente nos grupos _2_ e _5_. Vamos observar a média do número de servidores de cada grupo e a média do 75-percentil do tempo de serviço e ver se isso nos diz alguma coisa:

<h4> Grupo 1: </h4>
```{r}
mean((dados_filtrados_km %>% augment(dados_filtrados) %>% filter(.cluster == 1))$Outro)
mean((dados_filtrados_km %>% augment(dados_filtrados) %>% filter(.cluster == 1))$idade_75perc)
```

<h4> Grupo 2: </h4>
```{r}
mean((dados_filtrados_km %>% augment(dados_filtrados) %>% filter(.cluster == 2))$Outro)
mean((dados_filtrados_km %>% augment(dados_filtrados) %>% filter(.cluster == 2))$idade_75perc)
```

<h4> Grupo 3: </h4>
```{r}
mean((dados_filtrados_km %>% augment(dados_filtrados) %>% filter(.cluster == 3))$Outro)
mean((dados_filtrados_km %>% augment(dados_filtrados) %>% filter(.cluster == 3))$idade_75perc)
```
<h4> Grupo 4: </h4>
```{r}
mean((dados_filtrados_km %>% augment(dados_filtrados) %>% filter(.cluster == 4))$Outro)
mean((dados_filtrados_km %>% augment(dados_filtrados) %>% filter(.cluster == 4))$idade_75perc)
```
<h4> Grupo 5: </h4>
```{r}
mean((dados_filtrados_km %>% augment(dados_filtrados) %>% filter(.cluster == 5))$Outro)
mean((dados_filtrados_km %>% augment(dados_filtrados) %>% filter(.cluster == 5))$idade_75perc)
```

Observando as métricas de cada grupo conseguimos observar um padrão (não tão claro, até porque a correlação não é tão forte) em que um maior número de servidores realmente incide numa maior idade nas pessoas de uma certa unidade acadêmica. Isso fica ainda mais claro quando observamos o grupo _5_ no qual a maior média de servidores não-professores corresponde a maior média dos 75-percentis de tempo de serviço.

Interessante ainda notar o _grupo 3_, onde o 75 percentil do tempo de serviço público é bastante baixo quando comparado aos outros grupos (assim como a quantidade de servidores/professores). Mais estranho ainda é que todos as 3 unidades acadêmicas nesse grupo possuem apenas _1 professor_. Talvez por serem departamentos novos? Podemos verificar na visualização interativa mais abaixo.


```{r, warning=FALSE}

dados_filtrados_km %>% 
    augment(dados_filtrados) %>% 
    gather(key = "variável", value = "valor", -UORG, -.cluster) %>% 
    ggplot(aes(x = `variável`, y = valor, group = UORG, colour = .cluster, colors="Set2")) + 
    geom_line(alpha = .2) + 
    facet_wrap(~ .cluster, scales ="free_x") 

```

<h3>Observando os grupos encontrados</h3>

```{r, warning=FALSE}

plot_ly(
        dados_filtrados_agrupado, 
        x = ~Outro,
        y = ~idade_75perc,
        color = ~as.character(.cluster),
        type="scatter",
        mode="markers",
        colors = "Set1",
        text = ~paste("<b>",UORG, "</b><br>", "<b>Profs. 20 horas: </b>", prof20, "<br><b>Profs. 40 horas:</b> ", prof40,"<br><b>Servidores: </b>", Outro, "<br><b>75-percentil do tempo de serviço: </b>", format(round(idade_75perc, 2), nsmall=2)),
        hoverinfo = "text"
        )

```



Observando a variável *idade_75perc* mostrada nos dados do grupo _3_ percebemos que temos servidores com mais de 2 anos de serviço nesses departamentos, ou seja essas unidades acadêmicas já não são tão novas assim. Então por que será que temos tão poucos funcionários/professores nelas? Será que está faltando recursos para fazer contratações? Fica aqui o questionamento...
<br>

###Agora utilizando PCA
Encontrando os componentes com base nas variáveis originais:

```{r, warning=FALSE}

dados_pca = dados_filtrados %>% column_to_rownames('UORG') %>% prcomp(scale=FALSE)

```

A relação entre os componentes encontrados e as variáveis originais


```{r, warning=FALSE}

print(as.data.frame(dados_pca$rotation))

```

Podemos ainda ver quanta variância é capturada por cada PC:

```{r, message=TRUE, warning=FALSE}
tidy(dados_pca, "pcs") %>% 
    ggplot(aes(x = PC, y = cumulative, label = cumulative)) + 
    geom_line() + 
    geom_point() + 
    geom_text(vjust = 1, hjust = -.1)
```

Agora vamos tentar achar a mesma estrutura de grupos que achamos usando K-means, mas dessa vez com as variáveis PC. Vejamos a visualização abaixo que mostra os grupos achados anteriormente agora de acordo com as variáveis PC:

```{r, warning=FALSE}
au <- augment(dados_pca, dados_filtrados_agrupado)
    
 plot_ly(
          au,
          x = ~.fittedPC2,
          y = ~.fittedPC4,
          color = ~as.character(.cluster),
          type = "scatter",
          mode = "markers",
          colors = "Set1",
          text = ~paste("<b>",UORG, "</b><br>", "<b>Profs. 20 horas: </b>", prof20, "<br><b>Profs. 40 horas:</b> ", prof40,"<br><b>Servidores: </b>", Outro, "<br><b>75-percentil do tempo de serviço: </b>", format(round(idade_75perc, 2), nsmall=2)),
          hoverinfo = "text"
  ) 

```


<h3>Conclusão</h3>
Nesta breve análise, foi possível perceber a utilidade da ténica de PCA principalmente para agrupamentos. Muitas vezes reduzir a dimensão dos dados facilita a percepção de relações que de outra maneira estariam escondidas. Isso é possível apenas devido ao poder do PCA de *comprimir* informações multidimensionais e apresenta-las para nós na forma de uma visualização bidimensional, que facilita a percepção de padrões por nós humanos.

Comparando esta última visualização que utiliza PCA com a anterior podemos achar que houve uma certa *bagunça* nos dados, até porque alguns pontos que são de um mesmo grupo agora aparecem bem mais distantes. Porém, este é o poder do PCA, explicitar semelhanças e _diferenças_ que de outra maneira não estariam visíveis. A Unidade Acadêmica de Medicina do grupo _2_ por exemplo, está bem distante dos outros pontos do seu grupo pois possui um grande número de professores em regime de 20 horas comparado a outras unidades, algo que não estava perceptível na visualização anterior e foi explicitado utilizando PCA.