---
title: "lab3-cp2"
date: "27 de junho de 2017"
output: 
  html_document: 
    fig_width: 10
---

##Segredos escondidos nos departamentos da UFCG
Nesta análise iremos brincar um um pouco com dados sobre as unidades acadêmicas da Universidade Federal de Campina Grande. Mais especificamente, utilizaremos os seguintes dados:

*UORG*: Unidade acadêmica em questão.<br>
*Outro*: Representa a quantidade de funcionários da unidade acadêmica que não são professores.<br>
*idade_75perc*: 75 percentil do tempo de serviço público dos servidores.<br>
*prof20*: Representa a quantidade professores da unidade acadêmica em jornada de 20 horas.<br>
*prof40*: Representa a quantidade professores da unidade acadêmica em jornada de 40 horas ou em dedicação exclusiva.<br>


```{r, message=FALSE, warning=FALSE}

library('tidyverse')
library('plotly')
library('ggplot2')
library('broom')
library('GGally')

dados = read_csv(file = "dados.csv") 

dados_filtrados <- dados %>% 
  
  mutate(prof20 = `Professor 20h`,
         prof40 = `Professor 40h ou DE`,
         UORG = UORG_LOTACAO
         ) %>%
  select(-`Professor 20h`, 
         -`Professor 40h ou DE`, 
         -idade_25perc,
         -idade_mediana,
         -UORG_LOTACAO) %>%
  filter(complete.cases(dados))

```
Para ter uma noção melhor das relações entre as variáveis, utilizaremos um *descritivo express* que irá deixar claro se houver alguma correlação óbvia nos dados.

```{r}
dados_filtrados %>% 
    select(-UORG) %>% 
    ggpairs(size = .5, 
            lower = list(continuous = wrap("points", size = .5, alpha = 0.3)))
```

Observando o *descritivo express* percebemos de cara que existe uma correlação média-forte entre as variáveis *Outro* e *idade_75perc* com valor de 0,606. Isso nos leva a entender que quantos mais funcionários não-professores, maior será o tempo de serviço público dos servidores (em geral) nessa unidade acadêmica. Será que isso é verdade? Vamos agrupar os dados e observar se vemos algum padrão.

<br>
Para embasar um pouco mais o agrupamento utilizei a estratégia de comparar:

1 - A distância entre o centro dos clusters e o centro dos dados.

2 - A distância entre cada ponto e o centro dos dados.

Com base na proporção dessas duas medidas é possível determinar um bom valor para o número de grupos, uma vez que quando a proporção entre as duas medidas para de aumentar não vale mais a pena aumentar o número de grupos.

```{r}
how_many_groups = tibble(groups = 1:15) %>% 
    group_by(groups) %>% 
    do(
        kmeans(dados_filtrados %>% select(idade_75perc), 
               centers = .$groups, 
               nstart = 20) %>% glance()
    )

how_many_groups %>% 
    ggplot(aes(x = groups, y = betweenss / totss)) + 
    geom_line() + 
    geom_point()

```

Com base no gráfico acima decidi que __5 grupos__ seria uma boa quantidade para essa análise. E com a quantidade de grupos em mãos já é possível rodar o algoritmo _kmeans_ e perceber o que os dados podem nos mostrar. Nessa análise resolvi utilizar apenas uma dimensão, o 75 percentil do tempo de serviço público dos servidores.

```{r}

dados_filtrados_km <- dados_filtrados %>% select(idade_75perc) %>% kmeans(centers = 5, nstart = 20)

dados_filtrados_agrupado = dados_filtrados_km %>% augment(dados_filtrados)

dados_filtrados_km %>% 
    augment(dados_filtrados) %>% 
    gather(key = "variável", value = "valor", -UORG, -.cluster) %>% 
    ggplot(aes(x = `variável`, y = valor, group = UORG, colour = .cluster, colors="Set2")) + 
    geom_line(alpha = .2) + 
    facet_wrap(~ .cluster, scales ="free_x") 

```
<h3>Observando os grupos econtrados</h3>
```{r}

plot_ly(
        dados_filtrados_agrupado, 
        x = ~Outro,
        y = ~idade_75perc,
        color = ~as.character(.cluster),
        type="scatter",
        mode="markers",
        colors = "Set1",
        text = ~paste("<b>",UORG, "</b><br>", "<b>Profs. 20 horas: </b>", prof20, "<br><b>Profs. 40 horas:</b> ", prof40,"<br><b>Servidores: </b>", Outro, "<br><b>75-percentil do tempo de serviço: </b>", format(round(idade_75perc, 2), nsmall=2)),
        hoverinfo = "text"
        ) 

```

###Interpretações sobre os grupos encontrados

Interpretando o gráfico de coordenadas paralelas podemos confirmar o que já suspeitavamos anteriormente, a quantidade de funcionários não-professores tem sim grande influência no tempo de serviço dos servidores dessa unidade, o que nos leva a inferir que os funcionários administrativos dos departamentos são em geral mais antigos na universidade que os professores.

Interessante ainda notar o _grupo 5_, onde o 75 percentil do tempo de serviço público é bastante baixo quando comparado aos outros grupos (assim como a quantidade de servidores/professores). Mais estranho ainda é que todos as 3 unidades acadêmicas nesse grupo possuem apenas _1 professor_. Vejamos as unidades presentes no grupo 5.

```{r}
print(as.data.frame(dados_filtrados_agrupado %>% filter(.cluster == 5)))
```

Observando a variável *idade_75perc* mostrada nos dados percebemos que temos servidores com mais de 2 anos de serviço nesses departamentos, ou seja essas unidades acadêmicas já não são tão novas assim. Então por que será que temos tão poucos funcionários/professores nelas? Será que está faltando recursos para fazer contratações? Fica aqui o questionamento...
<br>

###Agora utilizando PCA
Encontrando os componentes com base nas variáveis originais:

```{r}

dados_pca = dados_filtrados %>% column_to_rownames('UORG') %>% prcomp(scale=FALSE)

```

A relação entre os componentes encontrados e as variáveis originais


```{r}

print(as.data.frame(dados_pca$rotation))

```

Podemos ainda ver quanta variância é capturada por cada PC:

```{r}
tidy(dados_pca, "pcs") %>% 
    ggplot(aes(x = PC, y = cumulative, label = cumulative)) + 
    geom_line() + 
    geom_point() + 
    geom_text(vjust = 1, hjust = -.1)
```

Agora vamos tentar achar a mesma estrutura de grupos que achamos usando K-means, mas dessa vez com as variáveis PC.

```{r}
au <- augment(dados_pca, dados_filtrados_agrupado)
    
 plot_ly(
          au,
          x = ~.fittedPC2,
          y = ~.fittedPC4,
          color = ~as.character(.cluster),
          type = "scatter",
          mode = "markers",
          colors = "Set1",
          text = ~paste("<b>",UORG, "</b><br>", "<b>Profs. 20 horas: </b>", prof20, "<br><b>Profs. 40 horas:</b> ", prof40,"<br><b>Servidores: </b>", Outro, "<br><b>75-percentil do tempo de serviço: </b>", format(round(idade_75perc, 2), nsmall=2)),
          hoverinfo = "text"
  )

```
